ACORDAO-COMPLETO-2470185

ACÓRDÃO 8135/2021 ATA 16/2021 - PRIMEIRA CÂMARA

VISTA, relatada e discutida esta tomada de contas especial instaurada pelo instaurada pelo Fundo Nacional de Saúde - FNS em decorrência de irregularidade na execução do Programa Farmácia Popular do Brasil - PFPB entre dezembro de 2011 e agosto de 2015.
ACORDAM os Ministros do Tribunal de Contas da União, reunidos em sessão da 1ª Câmara, ante as razões expostas pelo Relator e com fundamento nos arts. 1º, inciso I; 16, inciso III, alíneas "b" e "c", e § 3º; 19; 23, inciso III; 26; 28, inciso II; 57 e 59 da Lei 8.443/1992 c/c os arts. 1º, inciso I; 209, incisos II e III, e § 7º; 210; 214, inciso III, alínea "a"; 217; e 267 do Regimento Interno, em:
9.1. rejeitar parcialmente as alegações de defesa apresentadas por Sheldon C. Nunes Farmácia Ltda., Sheldon Cristiano Nunes e Valdenir Aparecido Denuzzi;
9.2. julgar irregulares as contas de Sheldon C. Nunes Farmácia Ltda., Sheldon Cristiano Nunes  e Valdenir Aparecido Denuzzi e condená-los, solidariamente, ao pagamento das quantias a seguir especificadas, com a fixação do prazo de quinze dias, a contar das notificações, para comprovar, perante o Tribunal, o recolhimento das dívidas aos cofres do Fundo Nacional de Saúde, atualizadas monetariamente e acrescidas dos juros de mora, calculados a partir das datas discriminadas, até a data dos recolhimentos, na forma prevista na legislação em vigor, abatendo-se, na oportunidade, os valores já ressarcidos:
	DATA DA OCORRÊNCIA
	VALOR ORIGINAL
 (R$) 

	14/03/2013
	717,42

	14/03/2013
	3.702,90

	08/04/2013
	19,20

	08/04/2013
	1.896,90

	16/04/2013
	15,30

	16/04/2013
	149,30

	31/05/2013
	5.619,00

	31/05/2013
	589,01

	04/06/2013
	15,30

	04/06/2013
	2,40

	04/06/2013
	5.636,10

	04/06/2013
	1.792,74

	04/06/2013
	46,80

	01/07/2013
	26,73

	01/07/2013
	1.004,75

	02/07/2013
	11,40

	02/07/2013
	9.774,00

	26/07/2013
	5.179,99

	29/07/2013
	42,60

	29/07/2013
	12,00

	29/07/2013
	3.631,20

	30/08/2013
	4,80

	30/08/2013
	12,00

	30/08/2013
	26,73

	30/08/2013
	2.549,50

	30/08/2013
	1.299,83

	01/10/2013
	12,00

	01/10/2013
	6.336,40

	02/10/2013
	5.929,07

	12/11/2013
	5.785,50

	12/11/2013
	5.955,71

	06/12/2013
	21,60

	06/12/2013
	5.146,52

	06/12/2013
	3.678,00

	30/12/2013
	12,00

	30/12/2013
	48,00

	30/12/2013
	5.313,90

	30/12/2013
	5.521,59

	07/02/2014
	23,40

	07/02/2014
	5.947,80

	28/02/2014
	13,46

	28/02/2014
	4.941,61

	28/02/2014
	4.834,20

	28/02/2014
	1.583,19

	16/04/2014
	2.821,80

	16/04/2014
	576,50

	12/05/2014
	13,77

	12/05/2014
	1.539,54

	12/05/2014
	939,90

	30/05/2014
	282,66

	30/05/2014
	154,80

	07/07/2014
	1.989,00

	07/07/2014
	2.541,44

	31/07/2014
	1.349,10

	01/08/2014
	2.982,58

	01/09/2014
	3.304,80

	09/09/2014
	1.138,02

	01/10/2014
	30,60

	01/10/2014
	1.547,10

	02/10/2014
	323,04

	03/11/2014
	76,50

	03/11/2014
	349,96

	03/11/2014
	288,00

	28/11/2014
	46,01

	28/11/2014
	539,41

	01/12/2014
	80,30

	01/12/2014
	300,00

	14/01/2015
	31,20

	14/01/2015
	51,12

	14/01/2015
	4.673,10

	14/01/2015
	3.330,26

	09/02/2015
	51,12

	09/02/2015
	25,80

	09/02/2015
	3.072,30

	09/02/2015
	3.971,21

	03/03/2015
	9,60

	03/03/2015
	76,68

	03/03/2015
	7,20

	03/03/2015
	2.942,58

	03/03/2015
	3.883,80

	02/04/2015
	9,60

	02/04/2015
	26,73

	02/04/2015
	38,40

	02/04/2015
	9,60

	02/04/2015
	25,56

	02/04/2015
	45,00

	02/04/2015
	2.860,56

	02/04/2015
	2.446,27

	05/05/2015
	9,60

	05/05/2015
	25,80

	05/05/2015
	25,56

	05/05/2015
	3.775,50

	05/05/2015
	376,50

	12/06/2015
	21,60

	12/06/2015
	2.380,20

	15/06/2015
	80,76

	03/07/2015
	21,60

	03/07/2015
	862,80

	06/07/2015
	94,22

	05/08/2015
	90,45

	06/08/2015
	26,92

9.3. aplicar a Sheldon C. Nunes Farmácia Ltda., Sheldon Cristiano Nunes e Valdenir Aparecido Denuzzi, individualmente, multa de R$ 10.000,00 (dez mil reais) e fixar prazo de quinze dias, a contar das notificações, para comprovar, perante o Tribunal, o recolhimento das dívidas aos cofres do Tesouro Nacional, atualizadas monetariamente desde a data desta deliberação até a dos efetivos recolhimentos, se forem pagas após o vencimento, na forma da legislação em vigor;
9.4. autorizar, desde logo, a cobrança judicial das dívidas, caso não atendidas as notificações;
9.5. autorizar, desde logo, caso requerido, o parcelamento das dívidas em até 36 (trinta e seis) parcelas, devendo incidir, sobre cada uma, os encargos legais devidos, sem prejuízo de alertá-los de que, caso optem por essa forma de pagamento, a falta de comprovação do recolhimento de qualquer parcela implicará o vencimento antecipado do saldo devedor;
9.6. dar ciência deste acórdão aos responsáveis, ao Fundo Nacional de Saúde e à Procuradoria da República no Estado do Paraná, com a informação de que a íntegra do relatório e do voto que o fundamentam podem ser consultados no endereço eletrônico www.tcu.gov.br/acordaos.

Tomada de contas especial instaurada pelo instaurada pelo Fundo Nacional de Saúde em decorrência de irregularidade na execução do Programa Farmácia Popular do Brasil.

Primeira Câmara

Fundo Nacional de Saúde - MS

3. Responsáveis: Sheldon C Nunes Farmacia Ltda (10.339.446/0001-07); Sheldon Cristiano Nunes (XXX.320.939-XX); Valdenir Aparecido Denuzzi (XXX.604.189-XX)

13.1. Ministros presentes: Walton Alencar Rodrigues (Presidente), Benjamin Zymler e Jorge Oliveira (Relator).
13.2. Ministro-Substituto convocado: Augusto Sherman Cavalcanti.
13.3. Ministro-Substituto presente: Weder de Oliveira.

ACORDAO-COMPLETO-2554948

Acórdão 7976/2022 - Primeira Câmara

JORGE OLIVEIRA

Adoto como relatório a instrução produzida no âmbito da Secretaria de Controle Externo de Tomada de Contas Especial - SecexTCE (peça 87) , que contou com a anuência de seus dirigentes (peças 88 e 89) e do representante do Ministério Público junto ao Tribunal (peça 90) :
"INTRODUÇÃO
	Cuidam os autos de tomada de contas especial instaurada pelo Fundo Nacional de Saúde/Ministério da Saúde (FNS/MS) , em desfavor da empresa Denuzzi & Nunes Ltda. (CNPJ 10.339.446/0001-07, hoje sob a razão social Sheldon C. Nunes Farmácia Ltda., cf. peça 3, p. 1-2) solidariamente com os Srs. Sheldon Cristiano Nunes (CPF XXX.320.939-XX) e Valdenir Aparecido Denuzzi (CPF XXX.604.189-XX) , na condição de sócios da referida sociedade empresária, em razão da aplicação irregular dos recursos do Sistema Único de Saúde (SUS) no âmbito do Programa Farmácia Popular do Brasil - Aqui Tem Farmácia Popular (PFPB) , no período de dezembro/2011 a agosto/2015 (cf. datas das ocorrências, Relatório de Tomada de Contas Especial, peça 19, p. 2-4) .
HISTÓRICO 
Programa Farmácia Popular do Brasil
O Programa Farmácia Popular do Brasil - PFPB foi criado pela Lei 10.858, de 13/4/2004, e regulamentado pelo Decreto 5.090, de 20/5/2004, com o objetivo de oferecer à população o acesso a medicamentos considerados essenciais, cumprindo, dessa forma, uma das principais diretrizes da Política Nacional de Assistência Farmacêutica.
O PFPB inicialmente funcionava por meio de parceria com governos estaduais, prefeituras municipais e instituições públicas, para o atendimento de projetos de implantação e manutenção de unidades próprias, sob responsabilidade da Fundação Oswaldo Cruz (FIOCRUZ) . 
Em 2006, por meio da Portaria n° 491, o Ministério da Saúde - MS expandiu o Programa para utilizar a rede já instalada do comércio varejista de produtos farmacêuticos, o qual recebeu o nome de 'Aqui Tem Farmácia Popular'.  
As farmácias e drogarias privadas que aderem ao programa fornecem aos cidadãos, de forma gratuita, medicamentos para o tratamento de hipertensão, diabetes e asma. Além destes, são disponibilizados, com até 90% de desconto, medicamentos para rinite, dislipidemia, doença de Parkinson, osteoporose, glaucoma, anticoncepcionais e fraldas geriátricas. Para cada venda realizada, o MS reembolsa o comerciante de acordo com tabela de referência de preços de medicamentos elaborada e disponibilizada no seu sítio eletrônico: http://portalms.saude.gov.br/acoes-e-programas/farmacia-popular/legislacao.
Em 2017, a Comissão Intergestores Tripartite (CIT) decidiu extinguir a rede própria do programa, passando o 'Aqui Tem Farmácia Popular' a ser o único meio de se obter medicamentos no âmbito do PFPB. 
A adesão ao programa pelos estabelecimentos da rede privada de comércio farmacêutico faz-se pela entrega de determinados documentos ao Ministério da Saúde, que, após verificar a sua regularidade, autoriza a dispensação de medicamentos subsidiados pelo Programa, fornecendo um login e uma senha de acesso ao sistema eletrônico de autorizações.
O cidadão que deseja adquirir medicamentos subsidiados pela União deve dirigir-se a uma farmácia ou drogaria credenciada, portando documento de identificação que contenha o CPF e receita médica. 
Com a apresentação dos referidos documentos, o comerciante credenciado deve, no momento da transação, acessar o sistema eletrônico de autorização do Ministério da Saúde e inserir, dentre outros dados, o nome do paciente, o seu número de CPF, o nome do medicamento prescrito, a quantidade prescrita, o CRM do médico e a data de expedição da receita e o código de barras (EAN) do medicamento que será dispensado.
Após a inserção dos referidos dados no sistema informatizado, este calcula automaticamente o valor que será pago pelo Fundo Nacional da Saúde e o valor remanescente, que, se existir, deverá ser pago pelo cliente, no momento da compra. O registro das informações acima indicadas no sistema eletrônico e a geração da Autorização para Dispensação do Medicamento - ADM bastam para que, no mês seguinte, os valores das vendas de medicamentos subsidiados pela União sejam depositados na conta da empresa conveniada.
A participação no Programa Farmácia Popular do Brasil - PFPB se dá por meio de adesão, de forma que as farmácias e drogarias que pretendem participar devem atender aos critérios previstos nas Portarias que o regulamentam. A participação não constitui uma obrigatoriedade aos estabelecimentos farmacêuticos, mas sim uma manifestação de vontade, com celebração de convênio entre o estabelecimento e o Ministério da Saúde. As normas instituidoras do PFPB são de consulta pública e devem ser cumpridas pelos estabelecimentos que desejem dele participar, devendo, inclusive, atestar estar cientes de todo o conteúdo e exigências previstas, mediante apresentação de requerimento e assinatura de termo de adesão. 
Para atestar a veracidade e legalidade das dispensações realizadas, a portaria que rege o Programa estabelece a obrigatoriedade de armazenar e manter, por um prazo de 5 (cinco anos) , as notas fiscais de aquisição dos medicamentos e/ou correlatos do Programa junto aos fornecedores, os cupons fiscais de venda, os cupons vinculados assinados pelos clientes e as respectivas receitas médicas. O descumprimento de qualquer das regras dispostas na Portaria e seus Anexos pelas farmácias e drogarias caracteriza prática de irregularidade no âmbito do PFPB.
Auditoria do Denasus e Instauração da TCE
O processo originou-se das constatações contidas no Relatório de Auditoria 16668 (peça 6) do Departamento Nacional de Auditoria do SUS (Denasus) , referente a auditoria realizada junto à empresa Denuzzi & Nunes Ltda., com o objetivo de avaliar a execução do Programa Farmácia Popular do Brasil. A auditoria abrangeu o período de janeiro/2013 a junho/2015 e constatou dano ao erário de R$ 270.124,40 (peça 6, p. 40) , devido às seguintes irregularidades: 
a) falta de apresentação de notas fiscais comprovando as aquisições dos medicamentos e/ou correlatos dispensados pelo Programa Farmácia Popular do Brasil, no valor original de R$ 269.155,99 (Constatação 446285, Relatório de Auditoria-Denasus 16668, peça 6, p. 5-7) ;
b) registro de dispensação de medicamentos do PFPB utilizando CPF/nome de pessoas falecidas, no valor original de R$ 616,21 (Constatação 446485, Relatório de Auditoria-Denasus 16668, peça 6, p. 8-9) ;
c) falta de apresentação de cupons vinculados e/ou respectivas cópias de receitas médicas e documentos, no valor original de R$ 352,20 (Constatação 446486, Relatório de Auditoria-Denasus 16668, peça 6, p. 7-8) .
O detalhamento do débito realizado pelo Denasus consta da peça 6, p. 12-40.
O Relatório Completo do Tomador de Contas 75/2018 (peça 19) , acompanhando entendimento do Denasus, caracterizou a responsabilidade responsabilização da empresa Denuzzi & Nunes Ltda., solidariamente com os Srs. Sheldon Cristiano Nunes e Valdenir Aparecido Denuzzi.
O Relatório de Auditoria 1240/2018 do Controle Interno (peça 20) retrata as questões relatadas no Relatório de Tomada de Contas Especial.
Diante disso, a Secretaria de Controle Interno certificou a irregularidade das contas (peça 21) , acompanhado do parecer do dirigente do órgão de controle interno (peça 22) , tendo o Ministro de Estado da Saúde, Sr. Luiz Henrique Mandetta, registrado o conhecimento das conclusões daquele órgão de controle interno (peça 23) . A responsabilização foi devidamente inscrita no Siafi (peça 13) .
A presente tomada de contas especial foi autuada no TCU em 11/3/2019, dando início à fase externa da TCE.
Na instrução constante da peça 28 foram propostas as citações da empresa Sheldon C. Nunes Farmácia Ltda., CNPJ 10.339.446/0001-07, solidariamente com os Srs. Sheldon Cristiano Nunes (CPF XXX.320.939-XX) e Valdenir Aparecido Denuzzi (CPF XXX.604.189-XX) , na condição de sócios administradores, por não atender aos requisitos formais de guarda e apresentação dos documentos comprobatórios das dispensações, não apresentando-os quando solicitado pelos órgãos de controle ou apresentando-os parcialmente ou com falhas, especialmente a dispensação de medicamentos sem comprovação, mediante notas fiscais, de todos os quantitativos de medicamentos dispensados por intermédio do PFPB; a dispensação de medicamentos, por meio do PFPB, com suporte em cupons vinculados não acompanhados das respectivas receitas médicas e a dispensação de medicamentos em nome de pessoa falecida por meio de seu respectivo CPF.
Os responsáveis foram citados por meio dos ofícios:
	Natureza
	Comunicação 
	Data de expedição
	Peça
	Destinatário
	Origem do endereço
	Data da ciência ou motivo da devolução
	Peça da ciência
	Peça da Resposta

	Citação
	Ofício 3325/2019-SecexTCE
	13/06/2019
	34
	Sheldon Cristiano Nunes
	Receita Federal
	18/06/2019
	37
	Não houve

	Citação
	Ofício 3326/2019-SecexTCE
	13/06/2019
	35
	Valdenir Aparecido Denuzzi
	Receita Federal
	Não procurado
	Não houve
	Não houve

	Citação
	Ofício 3327/2019-SecexTCE
	13/06/2019
	36
	Sheldon C Nunes Farmacia Ltda
	Receita Federal
	Não procurado
	Não houve
	41, 42, 43

	Citação
	Ofício 4861/2019-Secomp-4
	24/09/2019
	47
	Valdenir Aparecido Denuzzi
	Receita Federal
	25/09/2019
	49, 50, 51, 52
	49, 50, 51, 52

No dia 10/7/2019, foi juntada procuração outorgando ao Sr. Valter Adriano Carretas, OAB/PR 25.735, ao Sr. Cassiano Altoé, OAB/PR 142.963, e ao Sr. Vítor Reichmann Mendes, OAB/PR 96.299 (peça 40) , poderes para representar o estabelecimento comercial Denuzzi & Nunes Ltda. - ME e o Sr. Sheldon Cristiano Nunes. 
No dia 10/7/2019, o estabelecimento comercial Denuzzi & Nunes Ltda. - ME e o Sr. Sheldon Cristiano Nunes protocolaram pedido de prorrogação de prazo (peça 44) , junto com parte das alegações de defesa (peça 41-44) . A prorrogação de prazo foi concedida pelo período de 15 dias a contar do vencimento original (peça 45) .
No dia 25/9/2019, o Sr. Valdenir Aparecido Denuzzi juntou procuração outorgando poderes aos mesmos advogados listados acima para representá-lo (peça 48) e requereu que a defesa apresentada nas peças 41 a 44 lhe seja aproveitada.
Ainda no dia 25/9/2019 foram juntadas novas notas fiscais, constantes das peças 50 a 52.
No dia 3/2/2020, foi realizada instrução com análise parcial do mérito e proposta de (peça 56) :
a) notificar os Srs. Valter Adriano Fernandes Carretas (OAB/PR 25.735) , Cassiano Altoé (OAB/PR 142.963) e Vítor Reichmann Mendes (OAB/PR 96.299) , os quais se apresentaram como procuradores do Sr. Sheldon Cristiano Nunes para juntarem, aos autos, via assinada da petição de peça 49 e instrumento de procuração enquanto procuradores pessoais do referido responsável, tendo em vista que o instrumento de peça 40 é o da empresa (ainda que representada pelo Sr. Sheldon) e o de peça 48 é o do Sr. Valdenir; 
b) realizar diligência, com fundamento nos arts. 10, § 1º, e 11 da Lei 8.443/1992 c/c o art. 157 do RI/TCU, ao Departamento Nacional de Auditoria do SUS do Ministério da Saúde (Denasus/MS) , para que, no prazo de 15 (quinze) dias, manifeste-se acerca da existência, no corpo das peças 41, 42, 43, 50, 51 e 52, documento novo hábil a ser considerado para fins de reavaliação das conclusões a que chegou no âmbito do Relatório de Auditoria 16668, de 6/12/2016.
No dia 12/5/2020, o Denasus solicitou prorrogação do prazo por mais 45 dias para atender à Diligência (peça 64) , o qual foi concedido até o dia 15/7/2020.
No dia 29/5/2020, os Srs. Valter Adriano Fernandes Carretas (OAB/PR 25.735) , Cassiano Altoé (OAB/PR 142.963) e Vítor Reichmann Mendes (OAB/PR 96.299) , juntaram a procuração solicitada (peça 67) . 
No dia 12/6/2020, o Denasus encaminhou manifestação acerca da existência, no corpo das peças 41, 42, 43, 50, 51 e 52, documento novo hábil a ser considerado para fins de reavaliação das conclusões a que chegou no âmbito do Relatório de Auditoria 16668, de 6/12/2016 (peça 72) .
Verificou-se que, da documentação encaminhada pelo Denasus em resposta à diligência (peça 72) , não constou a memória do cálculo realizado e nem apontou quais itens do débito foram ilididos, informando apenas o valor total em que o débito foi reduzido. 
De forma a se apurar com precisão a atualização monetária e os juros, foi necessário diligenciar novamente o Denasus (peça 74) para que encaminhasse Demonstrativo de Débito atualizado após a análise das notas fiscais e cupons apresentados.
No dia 18/12/2020 o Denasus apresentou Relatório Complementar à Auditoria nº 16668 (peça 83) .
ANÁLISE DOS PRESSUPOSTOS DE PROCEDIBILIDADE DA IN/TCU 71/2012
Viabilidade do Exercício do Contraditório e Ampla Defesa
Verifica-se que não há prejuízo ao contraditório e ampla defesa, uma vez que não houve o transcurso de mais de dez anos desde o fato gerador sem que tenha havido a notificação dos responsáveis pela autoridade administrativa federal competente (art. 6º, inciso II, c/c art. 19 da IN/TCU 71/2012, modificada pela IN/TCU 76/2016) , pois os recursos transferidos e as despesas impugnadas referem-se aos exercícios de 2011 a 2015 e, ainda, os responsáveis foram notificados sobre as irregularidades pela autoridade administrativa competente conforme descrito no Relatório Completo do Tomador de Contas Especial 75/2018 (peça 19, p. 5-7) .
Valor de Constituição da TCE
Verifica-se, também, que o valor atualizado do débito apurado (sem juros) em 1º/1/2017 é de R$ 328.760,15 (v. demonstrativo de débito, peça 25, p. 27) , portanto superior ao limite mínimo de R$ 100.000,00, na forma estabelecida conforme os arts. 6º, inciso I, e 19 da IN/TCU 71/2012, modificada pela IN/TCU 76/2016.
VERIFICAÇÃO DA EXISTÊNCIA DE OUTROS DÉBITOS
	Em atenção ao comando contido no item 9.4 do Acórdão 1772/2017-TCU-Plenário, de relatoria do Exmo. Ministro-Substituto Augusto Sherman Cavalcanti, e em atendimento ao disposto no art. 6º, § 1º, da Instrução Normativa TCU 71/2012, informa-se que não foi constatada a existência de outros débitos imputáveis aos responsáveis arrolados nestes autos em demais processos em tramitação no Tribunal (cf. consultas, peça 26) . 
EXAME TÉCNICO
Esgotamento da via administrativa do Ministério da Saúde para ressarcimento do dano
Preliminarmente, oportuno consignar que, nos termos do art. 23, § 1º, do Decreto 7.827/2012, que regulamenta a Lei Complementar 141/2012, e item 9.3.5.2 do Acórdão 1072/2017-TCU-Plenário (Relator Min. Bruno Dantas) , foram esgotadas, na via administrativa de controle interno do Ministério da Saúde, as medidas para ressarcimento do dano, conforme notificações aos responsáveis constantes das peças 8 e 9, relacionas no relatório do tomador de contas, peça 19, p. 5-7. 
Caracterização das irregularidades geradoras do dano ao erário
Extrai-se da situação sintetizada na seção 'histórico' desta instrução que o tomador de contas identificou como ilícito gerador do dano as seguintes irregularidades:
Ocorrência 1: falta de apresentação de notas fiscais comprovando as aquisições dos medicamentos e/ou correlatos dispensados pelo Programa Farmácia Popular do Brasil;
Valor histórico: R$ 269.155,99;
Dispositivos violados: art. 23, §§ 2º (que estabelecia a obrigação de as farmácias e drogarias que realizam a comercialização e a dispensação dos medicamentos e/ou correlatos, no âmbito do PFPB, manter por um prazo de cinco anos para apresentação, sempre que necessário, das notas fiscais de aquisição dos medicamentos e/ou correlatos do PFPB junto aos fornecedores, com arquivamento de 2 (duas) cópias, uma em meio físico e outra em meio magnético e/ou arquivo digitalizado, no próprio estabelecimento) e 3º (que facultava o arquivamento em meio físico na respectiva empresa que a ela presta serviços contábeis ou em outro estabelecimento de sua preferência) , c/c o art. 40, inciso I (que caracterizava como prática de irregularidade, no âmbito do PFPB, a comercialização e dispensar medicamentos e/ou correlatos fora da estrita observância das regras de execução do PFPB) , da então vigente Portaria GM/MS 971, de 15/5/2012;
Responsáveis: empresa Denuzzi & Nunes Ltda. solidariamente com os Srs. Sheldon Cristiano Nunes e Valdenir Aparecido Denuzzi, na condição de sócios administradores (v, consulta CNPJ, peça 27) .
Condutas: Denuzzi & Nunes Ltda., Sheldon Cristiano Nunes e Valdenir Aparecido Denuzzi: a dispensação de medicamentos sem comprovação, mediante notas fiscais, de todos os quantitativos de medicamentos dispensados por intermédio do PFPB.
Evidência: Constatação 446285, Relatório de Auditoria-Denasus 16668, peça 6, p. 5-7.
 Ocorrência 2: registro de dispensação de medicamentos do PFPB utilizando CPF/nome de pessoas falecidas;
Valor histórico: R$ 616,21;
Dispositivos violados: art. 21 (quanto à obrigatoriedade de o paciente assinar o cupom vinculado, sendo que uma via deve ser mantida pelo estabelecimento e a outra entregue ao paciente) , art. 23, inciso I (que condiciona a comercialização e a dispensação dos medicamentos e/ou correlatos no âmbito do PFPB à apresentação pelo paciente, de documento oficial com foto no qual conste o seu número de CPF, e sua fotografia) c/c o art. 40, inciso I (que caracterizava como prática de irregularidade, no âmbito do PFPB, a comercialização e dispensar medicamentos e/ou correlatos fora da estrita observância das regras de execução do PFPB) , da então vigente Portaria GM/MS 971/2012.
Responsáveis: empresa Denuzzi & Nunes Ltda. solidariamente com os Srs. Sheldon Cristiano Nunes e Valdenir Aparecido Denuzzi, na condição de sócios administradores (v, consulta CNPJ, peça 27) .
Condutas: Denuzzi & Nunes Ltda., Sheldon Cristiano Nunes e Valdenir Aparecido Denuzzi: a dispensação de medicamentos, por meio do PFPB, com suporte em cupons vinculados não acompanhados das respectivas receitas médicas;
Evidência: Constatação 446485, Relatório de Auditoria-Denasus 16668, peça 6, p. 8-9.
 Ocorrência 3: falta de apresentação de cupons vinculados e/ou respectivas cópias de receitas médicas;
Valor histórico: R$ 352,20;
Dispositivos violados: art. 22 (que exigia que o estabelecimento mantivesse, por 5 (cinco) anos, para apresentação, sempre que necessário, as vias assinadas dos cupons vinculados e cupons fiscais em ordem cronológica de emissão, com arquivamento de 2 (duas) cópias, uma em meio físico e outra em meio magnético e/ou arquivo digitalizado, no próprio estabelecimento) , art. 23, inciso II (que estabelecia a obrigatoriedade de as farmácias e drogarias, no âmbito do PFPB, observarem, na comercialização e dispensação dos medicamentos e/ou correlatos, a exigência de apresentação de prescrição médica, no caso de medicamentos, ou prescrição, laudo ou atestado médico, no caso de correlatos) e § 1º (sobre a obrigatoriedade de as farmácias e drogarias providenciarem duas cópias legíveis da prescrição, laudo ou atestado médico apresentado pelo paciente no ato da compra, arquivando-as uma em meio físico e outra em meio magnético e/ou arquivo digitalizado no próprio estabelecimento, e mantê-las por cinco anos para apresentação sempre que for solicitado) , c/c o seu art. 40, incisos I (que caracterizava, como prática de irregularidade, no âmbito do PFPB, a comercialização e dispensar medicamentos e/ou correlatos fora da estrita observância das regras de execução do PFPB) ,  II (que caracterizava, como prática de irregularidade, no âmbito do PFPB, a não exigência de prescrição, laudo ou atestado médico, da apresentação do CPF e da assinatura do titular do CPF no cupom vinculado) , IV (que caracterizava, como prática de irregularidade, a comercialização e a dispensação de medicamentos e/ou correlatos do PFPB em nome de terceiros) e XIII (que caracterizava, como prática de irregularidade, no âmbito do PFPB, a permissão para que pessoa distinta do titular da receita ou seu procurador legal assinasse em nome do paciente, o que poderia caracterizar falsidade ideológica) , da então vigente Portaria-GM/MS 971/2012;
Responsáveis: empresa Denuzzi & Nunes Ltda. solidariamente com os Srs. Sheldon Cristiano Nunes e Valdenir Aparecido Denuzzi, na condição de sócios administradores (v, consulta CNPJ, peça 27) .
Condutas: Denuzzi & Nunes Ltda., Sheldon Cristiano Nunes e Valdenir Aparecido Denuzzi: a dispensação de medicamentos em nome de pessoa falecida por meio de seu respectivo CPF;
Evidência: Constatação 446486, Relatório de Auditoria-Denasus 16668, peça 6, p. 7-8.
	Ressalte-se que todas as ocorrências se referem à deficiência na gestão de recursos e/ou dispensações de medicamentos no âmbito do Programa Farmácia Popular do Brasil (PFPB) , como descrito no Relatório de Auditoria 16668 (peça 6) do Departamento Nacional de Auditoria do SUS (Denasus) .
Conforme discorrido a seguir no tópico desta peça instrutória intitulado 'Responsabilização da Pessoa Física dos Sócios e Dirigentes dos Estabelecimentos Comerciais e Individualização das Condutas', está devidamente caracterizada a responsabilidade de cada pessoa, física e jurídica, incluída na relação de responsáveis desta tomada de contas especial, tendo em vista a natureza jurídica da farmácia ou drogaria, bem como o papel que as pessoas físicas exerciam à frente do negócio.
Responsabilização da Pessoa Física dos Sócios e Dirigentes dos Estabelecimentos Comerciais e Individualização das Condutas
Devido ao caráter convenial conferido à relação entre o poder público e o particular no âmbito do Programa Farmácia Popular do Brasil, conforme claramente explicitado nas Portarias que o regem, a jurisprudência do TCU tem se solidificado no sentido de que sejam responsabilizados, além da pessoa jurídica, também seus administradores, pessoalmente, a comprovar a regular aplicação dos recursos públicos desse programa submetidos às suas decisões. Nesse diapasão, acerca das irregularidades constatadas na execução do PFPB, julgados recentes do TCU, a exemplo dos Acórdãos TCU 3796/2020 - Primeira Câmara (rel. Min. VITAL DO RÊGO) , 2395/2020 - Primeira Câmara (rel. Min. WEDER DE OLIVEIRA) , e 2386/2020 - Primeira Câmara (rel. Min. AUGUSTO SHERMAN) , têm responsabilizado a pessoa jurídica da farmácia/drogaria credenciada em solidariedade com a pessoa física dos seus administradores, não pelo instituto da desconsideração da personalidade jurídica, mas pela obrigação de prestar contas decorrente da natureza convenial da relação jurídica estabelecida. 
Sobre o assunto é claro o voto condutor do Acórdão 5259/2018-TCU-Primeira Câmara, rel. Min. VITAL DO RÊGO:
Com relação à matéria de fato, como bem ressaltou o MPTCU, a norma que instituiu o PFPB (art. 2º, inciso II, da Portaria 184/2011, sucedido pelo art. 2º, inciso II, Portaria 111/2016) atribuiu ao programa, expressamente, a natureza de convênio, por meio do qual é outorgado ao particular (farmácia ou drogaria integrante da rede privada) a gestão de recursos públicos. Assim, ao assumir voluntariamente o múnus público de gestão de recursos do PFPB, o particular se submete à obrigação de prestar contas, conforme disposto no artigo 70, parágrafo único, da Constituição, e, eventual responsabilização em caso mau uso dos recursos geridos, consoante dispõe o artigo 71, inciso II, da CF/1988.
Nesse contexto, compartilho o entendimento do MPTCU, no sentido de que, ao se considerar a gestão de recursos públicos no âmbito de uma pessoa jurídica de direito privado, as decisões das pessoas naturais administradoras dessa pessoa jurídica determinam a destinação a ser dada àqueles recursos públicos. Isso faz com que, além da pessoa jurídica, também seus administradores sejam obrigados, pessoalmente, a comprovar a regular aplicação dos recursos públicos submetidos às suas decisões, a exemplo do que deliberou esta Corte no Acórdão 8969/2016-TCU-Segunda Câmara (Rel. Min. Raimundo Carreiro) .
Dessa forma, nos casos em que o estabelecimento comercial farmacêutico é uma sociedade limitada (Ltda.) , devem ser chamados aos autos a pessoa jurídica em solidariedade com a (s) pessoa (s) física (s) do (s) sócio (s) -administrador (es) , com suas responsabilidades restritas aos períodos de administração. Da mesma forma ocorre nos casos em que o estabelecimento comercial farmacêutico é uma empresa individual de responsabilidade limitada (Eireli) , nos quais devem ser chamados aos autos a pessoa jurídica em solidariedade com a pessoa física do dirigente.
O caso concreto tratado nesta TCE envolve o estabelecimento comercial Denuzzi & Nunes Ltda., CNPJ 10.339.446/0001-07 (que teve alterada sua razão social para Sheldon C. Nunes Farmácia Ltda. antes se sua baixa na base CNPJ, ocorrida em 2/5/2018, cf. consulta, peça 27) , que estava constituído sob a natureza jurídica de sociedade limitada, devendo assim serem citados também os seus sócios administradores constantes do quadro societário à época das ocorrências, a saber (v. consulta base CNPJ, peça 27) :
a) Sr. Sheldon Cristiano Nunes (CPF XXX.320.939-XX) , sócio-administrador no período de 10/09/2008 até 02/05/2018;
b) Sr. Valdenir Aparecido Denuzzi (CPF XXX.604.189-XX) , sócio-administrador no período de 10/09/2008 até 13/3/2017.
Considerando os ilícitos acima identificados, a imputação de responsabilidade atende aos pressupostos estabelecidos na jurisprudência desta Corte de Contas. Com efeito, há elementos para individualizar as condutas, o nexo de causalidade entre estas e as irregularidades geradoras do dano e está caracterizada a atuação, no mínimo culposa, dos responsáveis, conforme resumido na matriz de responsabilização anexa a esta instrução e demonstrado na descrição das ocorrências listadas no tópico retro 'Caracterização das Irregularidades Geradoras do Dano ao Erário'.
Em primeira análise, portanto, encontram-se elementos probatórios nos autos que autorizam a responsabilização da empresa Denuzzi & Nunes Ltda., solidariamente com os Srs. Sheldon Cristiano Nunes e Valdenir Aparecido Denuzzi, na condição de sócios administradores.  
Na seara do Direito Financeiro, é cediço que cabe ao responsável (neste caso, o estabelecimento comercial e seus administradores) demonstrar, por meio da documentação exigida nos normativos do PFPB, a boa e regular aplicação dos recursos públicos federais geridos no âmbito do referido programa, ainda que tais recursos financeiros lhes tenham sido repassados posteriormente à dispensação dos medicamentos, pois fora feito com base nas informações prestadas pelo estabelecimento comercial farmacêutico à luz das exigências previamente estabelecidas e aceitas pelo ente privado. 
Cabia às pessoas aqui responsabilizadas comprovar, por meio de documentos hábeis (notas fiscais de entrada, receitas médicas, cupons vinculados, cupons fiscais etc.) , que as dispensações de medicamentos respeitaram os normativos do programa.
Em cumprimento ao Despacho do Secretário da Secex-TCE (peça 30) , foi promovida a citação dos responsáveis por meio dos ofícios:
	Natureza
	Comunica-ção 
	Data de expedição
	Peça
	Destinatá-rio
	Origem do endereço
	Data da ciência ou motivo da devolução
	Peça da ciência
	Peça da Resposta

	Citação
	Ofício 3325/2019-SecexTCE
	13/06/2019
	34
	Sheldon Cristiano Nunes
	Receita Federal
	18/06/2019
	37
	Não houve

	Citação
	Ofício 3326/2019-SecexTCE
	13/06/2019
	35
	Valdenir Aparecido Denuzzi
	Receita Federal
	Não procurado
	Não houve
	Não houve

	Citação
	Ofício 3327/2019-SecexTCE
	13/06/2019
	36
	Sheldon C Nunes Farmacia Ltda
	Receita Federal
	Não procurado
	Não houve
	41, 42, 43

	Citação
	Ofício 4861/2019-Secomp-4
	24/09/2019
	47
	Valdenir Aparecido Denuzzi
	Receita Federal
	25/09/2019
	49, 50, 51, 52
	49, 50, 51, 52

Análise das Citações
Citação dos Srs. Sheldon Cristiano Nunes, Valdenir Aparecido Denuzzi e da empresa Sheldon C. Nunes Farmácia Ltda. (então Denuzzi & Nunes Ltda., CNPJ 10.339.446/0001-07) 
Os Srs. Sheldon Cristiano Nunes e Valdenir Aparecido tomaram ciência dos expedientes que lhes foram encaminhados, conforme atestam os avisos de recebimento (AR) que compõem as peças 37 e 54. A citação desses responsáveis se deu em endereços provenientes de pesquisas de endereços realizadas pelo TCU, de forma bastante zelosa, porquanto, devido ao insucesso de realizar a citação em endereços constantes nos sistemas CPF e CNPJ da Receita Federal do Brasil (peças 31 e 32) . A entrega dos ofícios citatórios nesses endereços ficou comprovada (peças 34 e 54) , tendo, inclusive, o expediente dirigido ao Sr. Valdenir Aparecido Denuzzi ter sido por ele mesmo recebido (v. peça 54) . Por intermédio de petição à peça 49, os referidos responsáveis, por procurador, indicam que a defesa apresentada pela empresa às peças 41 a 44 (e complementada pelas peças 50 a 52) também é a sua defesa.
A empresa Sheldon C. Nunes Farmácia Ltda. (então Denuzzi & Nunes Ltda., CNPJ 10.339.446/0001-07) demonstrou ter tomado ciência do ofício que lhe foi remetido, apesar de o documento ter sido devolvido por motivo 'Ausente', conforme documento constante da peça 39, tendo em vista que constituiu advogados perante o processo (cf. Procuração, peça 40) , pediu, por meio de um desses advogados, prorrogação de prazo para atendimento à citação, o qual foi deferido (v. pecas 44 e 45) e, por fim, apresentou alegações de defesa, conforme documentação integrante das peças 41, 42, 43, 50, 51 e 52.  
Os responsáveis foram chamados em citação, solidariamente, em decorrência de falta e/ou falha na documentação comprobatória de dispensações de medicamentos do Programa Farmácia Popular do Brasil, caracterizada por: a) falta de apresentação de notas fiscais comprovando as aquisições dos medicamentos e/ou correlatos dispensados pelo Programa Farmácia Popular do Brasil; b) registro de dispensação de medicamentos do PFPB utilizando CPF/nome de pessoas falecidas e c) falta de apresentação de cupons vinculados e/ou respectivas cópias de receitas médicas.
Argumentos apresentados (peças 41, 42, 43, 50, 51 e 52) 
Inicialmente, a defendente informou que o seu endereço é Avenida Tupassi, 3581, Jardim América, Assis Chateaubriand/PR, CEP 85.935-000 (peça 41, p. 1) , diverso do informado na base CNPJ da Secretaria da Receita Federal do Brasil, que indica a Rua Belo Horizonte, nr. 286, no mesmo bairro e cidade (v. peça 55) . 
Seguiu com apresentação de informação concernente à existência do processo 1000500-73.2017.4.01.3400, em tramitação na 2ª Vara Federal do Distrito Federal com o objetivo de reavaliar o procedimento administrativo que originou o Relatório de Auditoria/MS 16.668 e, também, obter reapreciação da documentação analisada para fins de revisão dos valores cobrados. Assim sendo, solicita que se aguarde a conclusão da mencionada ação judicial 'antes de qualquer obrigatoriedade de cobrança', com a suspensão da cobrança em comento (peça 41, p. 1-2, 3) .
2.1. Apresentou reclamação contra a demora no trâmite do processo administrativo no Ministério da Saúde, entendendo que o procedimento de cobrança havia encerrado em 2017 e teria sido reaberto, voltando a correr juros e atualizações monetárias em seu desfavor, quando deveria estar esse processo suspenso por conta da discussão em andamento na citada ação judicial. Manifestou, também, entendimento de que não deveriam ser cobrados juros e correção monetária 'pelo período em que o procedimento estava inativo, qual seja o período de 2017 a 2019' por ser algo exorbitante, por ter a Administração Pública mantido um procedimento administrativo inativo por 2 anos e reativá-lo com tais cobranças. A demora na reativação do procedimento administrativo seria uma ofensa ao art. 5º, inciso LXXVIII, da Constituição da República, que cuida da razoável duração do processo (peça 41, p. 2) .
Invocou o art. 22 da Portaria 111/2016 que determina a obrigatoriedade de armazenamento de documentos referentes a vendas do Programa Aqui Tem Farmácia Popular somente pelo prazo de cinco anos, o que desobrigaria a empresa de manter em arquivo documentos de 2012, 2013 e de parte de 2014. De todo modo, mencionou que fazia juntar a esses autos todos os documentos que pôde encontrar até então, reconhecendo que alguns estão deteriorados, mas que não seria responsável por isso por não ter sequer a obrigação de armazená-los (peça 41, p. 3) .
Alegou a defendente que foi sujeita a exigências sem motivação, isto é, com base em parâmetros objetivos por ela desconhecidos, inclusive normativos, por parte da administração pública, que identificassem o que teria sido descumprido pela defendente, o que teria ofendido as normas concernentes à isonomia, igualdade processual, legalidade e livre iniciativa, nos termos do art. 5, incisos II, XIII, LIV e LV, da Constituição da República, e arts. 2º, parágrafo único, incisos I, VI, VII, VIII e IX, e 50, incisos I e II, da Lei 9.784, de 29 de janeiro de 1999 (peça 41, p. 3-5) .
2.2. Segundo a defendente, a ação fiscalizatória em comento incorreu em incongruência com as leis que deveria ter observado. Nesse sentido, mencionou o caso da falta das notas fiscais de entrada e requereu a sua juntada aos autos, para que sejam examinadas conforme a Portaria 111/2006, ainda que não tivesse mais obrigação de conservá-las. Mencionou o seu pedido de prazo para complementação desses documentos, o que foi atendido.
2.3. Em relação à falta de apresentação de cupons vinculados e receitas médicas, informou que juntada aos autos os documentos solicitados na forma de notas fiscais, cupons vinculados e receitas, ressalvando que alguns encontram-se ilegíveis em razão do tempo em que permaneceram guardados, degradação essa que não lhe pode ser atribuída em termos de culpa, pois a deterioração se dá naturalmente. Anotou, ainda, que há documentos com nomes diferentes dos que constariam do receituário médico, 
uma vez que, por se tratar de município pequeno, os medicamentos eram dispensados para a pessoa que vinha solicitá-lo, havendo sempre a boa-fé da farmácia que dispensava os medicamentos com justificativa no fato de que estes erros incorreram para que a função social do programa 'Aqui Tem Farmácia Popular', que é sempre dispensar o medicamento para o cliente que realmente necessita deste seja mantida, bem como para que esta função social fosse devidamente cumprida (peça 41, p. 6) .
2.4. 	Quanto aos casos de dispensação para pessoas falecidas, demonstra entendimento de que não lhe cabia averiguar quais clientes se encontravam falecidos e nem lhe seria possível tendo em vista possuir somente um funcionário que não teria condições de verificar essa condição dos clientes e confirmá-la mensalmente, em um cenário de expansão crescente da clientela. A veracidade quanto a esses falecimentos seria do terceiro informante e adquirente dos medicamentos. Em um gesto tido pela defendente como um gesto de boa fé, informou a juntada de documentos que comprovariam que os medicamentos foram dispensados para um terceiro autorizado que seria responsável pela prestação de informações quanto à condição do cliente (peça 41, p. 6) .
Ao final, solicita: o acolhimento da petição de alegações de defesa; a avaliação da documentação que anexou; a suspensão do processo tendo em vista a tramitação da ação judicial 1000500-73.2017.4.01.3400, em andamento; a prescrição da exigibilidade dos documentos do período de 2011 a 2014, nos termos do art. 22 da Portaria/MS 111/2006 e a prorrogação do prazo para juntada de mais documentos de 2011 a 2015.
Análise
Ressalte-se, de início, que se incorpora a esta peça parte da análise levada a efeito na instrução à peça 56. Quanto às alegações de litispendência, registre-se que não caberia ao caso, devido ao Princípio da Independência das Instâncias, considerando que não ocorreu a existência de uma sentença penal absolutória resultante do reconhecimento da inexistência de autoria do fato ou da inocorrência material do próprio evento, nos termos do artigo 386, incisos I e IV, do CPP, rejeitando-se, assim, tais argumentos, incluindo o pedido de suspensão do presente processo.
Consigne-se que não houve interrupção na condução do processo. O Relatório de Auditoria emitido em 5/12/2016 (peça 6)  suscitou a abertura do processo de Tomada de Contas Especial por não ter os responsáveis promovido o ressarcimento dos prejuízos então identificados e apresentado defesa em 7/9/2016 com apenas um pedido de prazo para envio de documentação, o qual foi acolhido mas não atendido (v. peças 10 e 11) . A edição do Relatório do Tomador de Contas 75, de 28/3/2018 (peça 19) , e o Relatório de Auditoria da SFC/CGU em 13/12/2018 (peça 20) , encerrando a fase interna da TCE. A fase externa iniciou em 11/3/2019, com a autuação do processo neste Tribunal.  Pelo exposto, não houve reabertura ou reativação de processo, mas a adoção de uma das medidas disponíveis para obter o ressarcimento ao Erário que foi a tomada de contas especial. Nesses termos, rejeita-se essas alegações de defesa.
A aplicabilidade do art. 22 da Portaria 11/2016, mencionado pela defendente, precisa ser observada à luz das circunstâncias da auditoria realizada em 2016. É em relação àquele momento que se avalia a obrigatoriedade do arquivamento dos registros não apresentados, pois foi naquela ocasião que tais informações foram requisitadas para fins de fiscalização. A oportunidade de defesa ora em apreço diz respeito à ampla possibilidade de os responsáveis utilizarem todos os meios de prova admissíveis em direito para demonstrarem a inexistência do dano ou afastar a sua responsabilidade, não se trata de novo pedido de documentos para fins fiscalizatórios, momento já enfrentado pela Auditoria do Ministério da Saúde. Assim sendo, rejeita-se as referidas alegações de defesa.
Quanto ao desconhecimento das bases normativas das responsabilidades que lhe foi imputada, registre-se que foi encaminhado aos responsáveis o Relatório de Auditoria (v. peça 19, p. 5-6) que apontou, na seção 'evidência' das constatações não conformes nele registradas, as normas infringidas (v. peça 6, p. 5-9) , o que afasta esse argumento, ensejando a rejeição das respectivas alegações de defesa.
A explicação para a divergência de nomes entre o documento de solicitação de medicamento e quem o solicitou pessoalmente, tendo como motivo a preocupação com a execução do programa, a admitir os erros para dispensar o medicamento a quem solicita, é exatamente a justificativa enfrentada por ocasião da análise da defesa (ocasião em que, inclusive, se rejeitou documentos então já apresentados de forma ilegível) em relação ao objeto da constatação 446486 do Relatório de Auditoria (peça 6, p. 7-9) , em que se evidenciou que o Programa repudia essa prática, por infringir o art. 22 (que exigia que o estabelecimento mantivesse, por 5 (cinco) anos, para apresentação, sempre que necessário, as vias assinadas dos cupons vinculados e cupons fiscais em ordem cronológica de emissão, com arquivamento de 2 (duas) cópias, uma em meio físico e outra em meio magnético e/ou arquivo digitalizado, no próprio estabelecimento) , art. 23, inciso II (que estabelecia a obrigatoriedade de as farmácias e drogarias, no âmbito do PFPB, observarem, na comercialização e dispensação dos medicamentos e/ou correlatos, a exigência de apresentação de prescrição médica, no caso de medicamentos, ou prescrição, laudo ou atestado médico, no caso de correlatos) e § 1º (sobre a obrigatoriedade de as farmácias e drogarias providenciarem duas cópias legíveis da prescrição, laudo ou atestado médico apresentado pelo paciente no ato da compra, arquivando-as uma em meio físico e outra em meio magnético e/ou arquivo digitalizado no próprio estabelecimento, e mantê-las por cinco anos para apresentação sempre que for solicitado) , c/c o seu art. 40, incisos I (que caracterizava, como prática de irregularidade, no âmbito do PFPB, comercializar e dispensar medicamentos e/ou correlatos fora da estrita observância das regras de execução do PFPB) , II (que caracterizava, como prática de irregularidade, no âmbito do PFPB, a não exigência de prescrição, laudo ou atestado médico, da apresentação do CPF e da assinatura do titular do CPF no cupom vinculado) , IV (que caracterizava, como prática de irregularidade, a comercialização e a dispensação de medicamentos e/ou correlatos do PFPB em nome de terceiros) e XIII (que caracterizava, como prática de irregularidade, no âmbito do PFPB, a permissão para que pessoa distinta do titular da receita ou seu procurador legal assinasse em nome do paciente, o que poderia caracterizar falsidade ideológica) , da então vigente Portaria-GM/MS 971/2012. Desse modo, rejeitam-se as respectivas alegações de defesa.
Em relação ao argumento de que não lhes cabia verificar se o cliente era falecido ou não, de acordo com o art. 32 da Portaria GM/MS 184/2011 e o art. 28 da Portaria GM/MS 971/2012, fica dispensada a obrigatoriedade da presença física do paciente, titular da prescrição, laudo ou atestado médico, quando se tratar de incapaz e pessoas com mais de 60 anos.
Ainda segundo o art. 28, a dispensação dos medicamentos e/ou correlatos nesses casos somente será realizada mediante apresentação dos seguintes documentos: I - do paciente, titular da receita, de documento oficial com foto, o qual conste o seu número de CPF, salvo menor de idade que permite a apresentação da certidão de nascimento; e II - do representante legal, o qual assumirá, juntamente com o estabelecimento, as responsabilidades pela efetivação da transação: CPF e RG.
Por fim, conforme o §2º do art. 28, as farmácias e drogarias deverão providenciar 2 (duas) cópias da documentação prevista neste artigo no ato da compra, arquivando-as uma em meio físico e outra em meio magnético e/ou arquivo digitalizado no próprio estabelecimento, e mantê-las por 5 (cinco) anos para apresentação sempre que for solicitada.
Em que pese alegar que a dispensação de medicamentos e/ou correlatos em nome de pessoas falecidas se deu por meio de procuração, o responsável não trouxe aos autos a documentação prevista no art. 28, a qual comprovaria que tais dispensações teriam sido, de fato, realizadas por meio de procuração. Nesses termos, rejeitam-se essas alegações de defesa.
Pelo que se analisou até o momento, acolhe-se (considerando a juntada do ato de representação faltante) a petição da defendente, extensiva aos demais responsáveis, mas nega-se atendimento ao pedido de suspensão do presente processo sob o argumento a litispendência, refuta-se a prescrição da exigibilidade dos documentos, posto que aplicável à circunstância da auditoria, e registra-se a concessão do prazo para juntada de novos documentos, os quais constituíram as peças 50, 51 e 52.
Restou a análise da documentação apresentada com o afã de afastar as irregularidades apontadas. Tal documentação integra as peças 41 a 43 e 50 a 52 dos presentes autos. Em princípio, considerando que o débito imputado aos responsáveis foi caracterizado em todos os seus componentes, como apontado no item 10 da instrução de peça 28 que foi a eles enviada para fins de subsidiar as respectivas alegações de defesa (v. ofícios, peças 34, 35, 36 e 47) , a defendente não cuidou de associar, individualmente, cada evidência com o respectivo valor glosado, no ensejo de permitir uma avaliação da higidez de cada parcela de débito à luz do documento que pretende afastá-la. Nos termos que em foram apresentados, configura-se uma fragilidade na defesa, por falta de clareza quanto à parcela de débito atacada, documento a documento, o que ensejaria a rejeição integral da documentação apresentada.
Entretanto, no afã de buscar-se a verdade real e pela possibilidade de a Auditoria do Denasus avaliar, pelo menos, se há documento novo hábil a ser considerado para fins de reavaliação das conclusões a que chegou no âmbito do Relatório de Auditoria 16668, de 6/12/2016, foi proposta diligência (peça 56)  junto ao Departamento Nacional de Auditoria do SUS do Ministério da Saúde, para que pudessem se pronunciar sobre os documentos juntados às peças 41, 42, 4, 50, 51 e 52.
Em resposta à diligência (peça 72) , o Denasus, após análise dos documentos encaminhados, verificou que: 
Notas Fiscais
Foram encaminhadas 195 (cento e noventa e cinco) notas fiscais, destas 141 (cento e quarenta e um) já haviam sido apresentadas nas fases analítica e de justificativas do Relatório Final da Auditoria nº 16.668; 30 (trinta) referiam-se a aquisições realizadas no ano de 2012, ou seja, fora do período de abrangência da auditoria (janeiro de 2013 a junho de 2015) , restando 24 (vinte e quatro) NF para análise. 
Após a inclusão das 24 (vinte e quatro) notas fiscais na análise obteve-se como resultado a redução do valor a ser devolvido de R$ 269.155,99 (duzentos e sessenta e nove mil, cento e cinquenta e cinco reais e noventa e nove centavos) para R$ 162.351,21 (cento e sessenta e dois mil, trezentos e cinquenta e um reais e vinte e um centavos) . 
Cupons
Foram encaminhados 100 (cem) cupons, dos quais 74 (setenta e quatro) já se encontravam registrados no Relatório Final da Auditoria nº 16.668; 22 (vinte e dois) não faziam parte da amostra solicitada no Comunicado da Auditoria nº 39/2016, restando quatro cupons (nº s 17170; 18915; 20782 e 22655) , os quais foram analisados e foi obtido como resultado a redução do valor a ser devolvido, de R$ 362,20 (trezentos e sessenta e dois reais e vinte centavos) para R$ 207,72 (duzentos e sete reais e setenta e dois centavos) . 
Por fim concluíram que, embora com redução dos valores a serem restituídos ao FNS de R$ 270.124,40 (duzentos e setenta mil, cento e vinte e quatro reais e quarenta centavos) para R$ 163.175,14 (cento e sessenta e três mil, cento e setenta e cinco reais e quatorze centavos) persistem as mesmas irregularidades registradas no relatório conclusivo da Auditoria nº 16.668, quais sejam: falta de comprovação através de notas fiscais das aquisições de todos os quantitativos de medicamentos dispensados através do PFPB, de janeiro de 2013 a junho de 2015; falta de apresentação de todos os cupons e prescrições médicas solicitados para análise, assim como, registros de dispensações através do CPF e em nome de pessoas falecidas.
Verificou-se, no entanto, que da documentação encaminhada pelo Denasus não constava a memória do cálculo realizado e nem apontava quais itens do débito foram ilididos, informando apenas o valor total em que o débito foi reduzido.
 De forma a se apurar com precisão a atualização monetária e os juros, foi necessário diligenciar novamente o Denasus para que encaminhasse Demonstrativo de Débito atualizado após a inclusão das 24 (vinte e quatro) notas fiscais e 4 (quatro) cupons apresentados (peça 74) .
Em resposta à diligência, o Denasus encaminhou o Relatório Complementar nº 16668 (peça 83) . Dessa forma, a tabela com o débito constante da proposta de encaminhamento será refeita com base no Relatório apresentado. 
Culpabilidade
No âmbito do TCU, é considerado de boa-fé o responsável que, embora tenha concorrido para o dano ao erário ou outra irregularidade, seguiu as normas pertinentes, os preceitos e os princípios do direito. A análise, portanto, é feita sob o ponto de vista objetivo, sem que seja necessária a comprovação de má-fé (dolo) , mas apenas da ausência de boa-fé objetiva (Acórdão 7936/2018-TCU-Segunda Câmara, Relator Ministro-Substituto Augusto Sherman) .
Dessa forma, não é possível atestar a boa-fé dos responsáveis, já que o dano decorreu justamente do descumprimento das normas e princípios do Programa Farmácia Popular do Brasil - PFPB. É possível afirmar que os responsáveis tinham consciência da ilicitude dos atos, haja vista terem assinado termo de adesão no qual requereram a habilitação nas condições estabelecidas pela Portaria que rege o Programa, da qual declararam expressamente estarem cientes de todo o conteúdo e exigências, as quais aceitaram e se comprometeram a cumprir.
Verificação do Prazo de Prescrição da Pretensão Punitiva
	Observa-se não ter ocorrido a prescrição da pretensão punitiva por parte do TCU que, nos termos do entendimento firmado no Acórdão 1441/2016-TCU-Plenário (Rel. Ministro Benjamin Zymler) , subordina-se ao prazo geral de prescrição indicado no art. 205 do Código Civil, qual seja, dez anos contados a partir da data de ocorrência da irregularidade sancionada, nos termos do art. 189 do Código Civil. As irregularidades discutidas nesta TCE ocorreram nos exercícios de 2011 a 2015, portanto há menos de 10 anos, bem como houve a interrupção do prazo prescricional, em 16/5/2019, em razão do ato que determinou as citações (peça 30) .
CONCLUSÃO
	Em face da análise promovida na seção 'Exame Técnico', propõe-se rejeitar, parcialmente, as alegações de defesa apresentadas pelo estabelecimento comercial Sheldon C. Nunes Farmácia Ltda. (então Denuzzi & Nunes Ltda., CNPJ 10.339.446/0001-07) , e pelos Srs. Sheldon Cristiano Nunes (CPF XXX.320.939-XX) e Valdenir Aparecido Denuzzi (CPF XXX.604.189-XX) , uma vez que não foram suficientes para sanear as irregularidades a eles atribuídas, mas foram capazes de reduzir os valores a serem restituídos ao FNS de R$ 270.124,40 (duzentos e setenta mil, cento e vinte e quatro reais e quarenta centavos) para R$ 163.175,14 (cento e sessenta e três mil, cento e setenta e cinco reais e quatorze centavos) .
Por fim, inexistindo nos autos elementos que demonstrem a boa-fé dos responsáveis ou a ocorrência de outros excludentes de culpabilidade, conforme exposto na seção 'Culpabilidade', devem suas contas ser, desde logo, julgadas irregulares, nos termos do art. 202, § 6º, do Regimento Interno/TCU, procedendo-se à sua condenação em débito e à aplicação da multa prevista no art. 57 da Lei 8.443/1992.
PROPOSTA DE ENCAMINHAMENTO
	Diante do exposto, submetem-se os autos à consideração superior, propondo:
Rejeitar, parcialmente, as alegações de defesa apresentadas pelo estabelecimento comercial Sheldon C. Nunes Farmácia Ltda. (CNPJ 10.339.446/0001-07) , pelo Sr. Sheldon Cristiano Nunes (CPF XXX.320.939-XX) e pelo Sr. Valdenir Aparecido Denuzzi (CPF XXX.604.189-XX) ;
com fundamento nos arts. 1º, inciso I, 16, inciso III, alíneas 'b' e 'c', da Lei 8.443/1992 c/c os arts. 19 e 23, inciso III, da mesma Lei, e com arts. 1º, inciso I, 209, inciso II e III, 210 e 214, inciso III, do Regimento Interno, que sejam julgadas irregulares as contas do estabelecimento comercial Sheldon C. Nunes Farmácia Ltda. (CNPJ 10.339.446/0001-07) , do Sr. Sheldon Cristiano Nunes  (CPF XXX.320.939-XX) e do Sr. Valdenir Aparecido Denuzzi (CPF XXX.604.189-XX) , e condená-los, solidariamente, ao pagamento das quantias a seguir especificadas, com a fixação do prazo de quinze dias, a contar das notificações, para comprovar, perante o Tribunal (art. 214, inciso III, alínea 'a', do Regimento Interno) , o recolhimento das dívidas aos cofres do Fundo Nacional de Saúde, atualizadas monetariamente e acrescidas dos juros de mora, calculados a partir das datas discriminadas, até a data dos recolhimentos, na forma prevista na legislação em vigor, abatendo-se, na oportunidade, os valores já ressarcidos:
	DATA DA OCORRÊNCIA
	VALOR ORIGINAL
 (R$) 
	D/C

	14/03/2013
	717,42
	D

	14/03/2013
	3.702,90
	D

	08/04/2013
	19,20
	D

	08/04/2013
	1.896,90
	D

	16/04/2013
	15,30
	D

	16/04/2013
	149,30
	D

	31/05/2013
	5.619,00
	D

	31/05/2013
	589,01
	D

	04/06/2013
	15,30
	D

	04/06/2013
	2,40
	D

	04/06/2013
	5.636,10
	D

	04/06/2013
	1.792,74
	D

	04/06/2013
	46,80
	D

	01/07/2013
	26,73
	D

	01/07/2013
	1.004,75
	D

	02/07/2013
	11,40
	D

	02/07/2013
	9.774,00
	D

	26/07/2013
	5.179,99
	D

	29/07/2013
	42,60
	D

	29/07/2013
	12,00
	D

	29/07/2013
	3.631,20
	D

	30/08/2013
	4,80
	D

	30/08/2013
	12,00
	D

	30/08/2013
	26,73
	D

	30/08/2013
	2.549,50
	D

	30/08/2013
	1.299,83
	D

	01/10/2013
	12,00
	D

	01/10/2013
	6.336,40
	D

	02/10/2013
	5.929,07
	D

	12/11/2013
	5.785,50
	D

	12/11/2013
	5.955,71
	D

	06/12/2013
	21,60
	D

	06/12/2013
	5.146,52
	D

	06/12/2013
	3.678,00
	D

	30/12/2013
	12,00
	D

	30/12/2013
	48,00
	D

	30/12/2013
	5.313,90
	D

	30/12/2013
	5.521,59
	D

	07/02/2014
	23,40
	D

	07/02/2014
	5.947,80
	D

	28/02/2014
	13,46
	D

	28/02/2014
	4.941,61
	D

	28/02/2014
	4.834,20
	D

	28/02/2014
	1.583,19
	D

	16/04/2014
	2.821,80
	D

	16/04/2014
	576,50
	D

	12/05/2014
	13,77
	D

	12/05/2014
	1.539,54
	D

	12/05/2014
	939,90
	D

	30/05/2014
	282,66
	D

	30/05/2014
	154,80
	D

	07/07/2014
	1.989,00
	D

	07/07/2014
	2.541,44
	D

	31/07/2014
	1.349,10
	D

	01/08/2014
	2.982,58
	D

	01/09/2014
	3.304,80
	D

	09/09/2014
	1.138,02
	D

	01/10/2014
	30,60
	D

	01/10/2014
	1.547,10
	D

	02/10/2014
	323,04
	D

	03/11/2014
	76,50
	D

	03/11/2014
	349,96
	D

	03/11/2014
	288,00
	D

	28/11/2014
	46,01
	D

	28/11/2014
	539,41
	D

	01/12/2014
	80,30
	D

	01/12/2014
	300,00
	D

	14/01/2015
	31,20
	D

	14/01/2015
	51,12
	D

	14/01/2015
	4.673,10
	D

	14/01/2015
	3.330,26
	D

	09/02/2015
	51,12
	D

	09/02/2015
	25,80
	D

	09/02/2015
	3.072,30
	D

	09/02/2015
	3.971,21
	D

	03/03/2015
	9,60
	D

	03/03/2015
	76,68
	D

	03/03/2015
	7,20
	D

	03/03/2015
	2.942,58
	D

	03/03/2015
	3.883,80
	D

	02/04/2015
	9,60
	D

	02/04/2015
	26,73
	D

	02/04/2015
	38,40
	D

	02/04/2015
	9,60
	D

	02/04/2015
	25,56
	D

	02/04/2015
	45,00
	D

	02/04/2015
	2.860,56
	D

	02/04/2015
	2.446,27
	D

	05/05/2015
	9,60
	D

	05/05/2015
	25,80
	D

	05/05/2015
	25,56
	D

	05/05/2015
	3.775,50
	D

	05/05/2015
	376,50
	D

	12/06/2015
	21,60
	D

	12/06/2015
	2.380,20
	D

	15/06/2015
	80,76
	D

	03/07/2015
	21,60
	D

	03/07/2015
	862,80
	D

	06/07/2015
	94,22
	D

	05/08/2015
	90,45
	D

	06/08/2015
	26,92
	D

aplicar ao estabelecimento comercial Sheldon C. Nunes Farmácia Ltda. (CNPJ 10.339.446/0001-07) , ao Sr. Sheldon Cristiano Nunes  (CPF XXX.320.939-XX) , e ao Sr. Valdenir Aparecido Denuzzi (CPF XXX.604.189-XX) , individualmente, a multa prevista no art. 57 da Lei 8.443/1992 c/c o art. 267 do Regimento Interno, com a fixação do prazo de quinze dias, a contar das notificações, para comprovar, perante o Tribunal (art. 214, inciso III, alínea 'a', do Regimento Interno) , o recolhimento das dívidas aos cofres do Tesouro Nacional, atualizadas monetariamente desde a data do Acórdão até a dos efetivos recolhimentos, se forem pagas após o vencimento, na forma da legislação em vigor;
autorizar, desde logo, nos termos do art. 28, inciso II, da Lei 8.443/1992, a cobrança judicial das dívidas, caso não atendidas as notificações;
autorizar, desde logo, e com fundamento no art. 26, da Lei 8.443/1992 c/c o art. 217, do Regimento Interno do TCU, caso seja do interesse dos responsáveis, o parcelamento das dívidas em até 36 parcelas, devendo incidir, sobre cada uma, os encargos legais devidos, sem prejuízo de alertá-los de que, caso optem por essa forma de pagamento, a falta de comprovação do recolhimento de qualquer parcela implicará o vencimento antecipado do saldo devedor, nos termos do art. 26, parágrafo único, e 59, da Lei 8.443/1992 c/c o art. 217, § 2º, do Regimento Interno do TCU;
enviar cópia do Acórdão que vier a ser prolatado à Procuradoria da República no Estado do Paraná, nos termos do § 3º do art. 16 da Lei 8.443/1992, c/c o § 7º do art. 209 do Regimento Interno do TCU, para adoção das medidas cabíveis, e ao Fundo Nacional de Saúde e aos responsáveis, para ciência, e informar-lhes que a deliberação, acompanhada do Relatório e do Voto que a fundamenta, está disponível para a consulta no endereço www.tcu.gov.br/acordaos, além de esclarecer que, caso requerido, o TCU poderá fornecer sem custos as correspondentes cópias, de forma impressa;
 informar à Procuradoria da República no Estado do Paraná que, nos termos do parágrafo único do art. 62 da Resolução TCU 259/2014, os procuradores e membros do Ministério Público credenciados nesta Corte podem acessar os presentes autos de forma eletrônica e automática, ressalvados apenas os casos de eventuais peças classificadas como sigilosas, as quais requerem solicitação formal."
É o relatório.

Vitor Reichmann Mendes (96.299/OAB-PR) e outros, representando Sheldon Cristiano Nunes, Valdenir Aparecido Denuzzi e Sheldon C Nunes Farmacia Ltda.

Procurador Marinus Eduardo De Vries Marsico

FUNDO NACIONAL DE SAÚDE. PROGRAMA FARMÁCIA POPULAR DO BRASIL. NÃO COMPROVAÇÃO DA CORRETA GESTÃO DOS VALORES PÚBLICOS. DANO AO ERÁRIO. TOMADA DE CONTAS ESPECIAL. CONTAS IRREGULARES. DÉBITO. MULTA.

TOMADA DE CONTAS ESPECIAL (TCE)

Secretaria de Controle Externo de Tomada de Contas Especial (SecexTCE)

Esta tomada de contas especial - TCE foi instaurada pelo Fundo Nacional de Saúde - FNS em desfavor de Denuzzi & Nunes Ltda., atualmente Sheldon C. Nunes Farmácia Ltda., e de seus sócios administradores Shelden Cristiano Nunes e Valdenir Aparecido Denuzzi em decorrência de irregularidade na execução do Programa Farmácia Popular do Brasil - PFPB entre dezembro de 2011 e agosto de 2015.
2. Em síntese, auditoria do Departamento Nacional de Auditoria do Sistema Único de Saúde - Denasus constatou as seguintes falhas: 
	a) falta de apresentação de notas fiscais comprovando as aquisições dos medicamentos e/ou correlatos dispensados pelo PFPB, no valor original de R$ 269.155,99;
	b) registro de dispensação de medicamentos do PFPB utilizando CPF/nome de pessoas falecidas, no valor original de R$ 616,21;
	c) falta de apresentação de cupons vinculados e/ou respectivas cópias de receitas médicas e documentos, no valor original de R$ 352,20.
	3. Já na fase externa da TCE, em suas alegações de defesa, os responsáveis apresentaram novas notas fiscais e cupons que, após análise pelo Denasus, foram suficientes para reduzir o débito preliminarmente quantificado em R$ 269.155,99 para R$ 162.351,21, ambos em valores históricos.
	4. As demais alegações de defesa apresentadas foram todas rejeitadas pela Secretaria de Controle Externo de Tomada de Contas Especial - SecexTCE, que, com a anuência do representante do Ministério Público junto ao Tribunal, propôs julgar irregulares as contas dos responsáveis, condená-los solidariamente ao pagamento do débito mencionado e sancioná-los com a multa individual prevista no art. 57 da Lei 8.443/1992.
	5. Endosso o parecer da unidade técnica e incorporo as respectivas análises e conclusões às minhas razões de decidir.
	6. Conforme sedimentada jurisprudência deste Colegiado (Acórdãos 5259/2018, 2386/2020, 2395/2020, 3796/2020, todos da 1ª Câmara, entre outros) , a relação estabelecida entre o poder público e o particular no âmbito do programa em comento tem natureza jurídica de convênio.
	7. Dessa forma, é dever dos estabelecimentos farmacêuticos conveniados e seus administradores comprovarem, quando requeridos, a correta execução do programa por meio: i) das notas fiscais de aquisição dos medicamentos e/ou correlatos do programa junto aos fornecedores; ii)  dos cupons fiscais de venda e dos cupons vinculados assinados pelos clientes; e iii) das respectivas receitas médicas.
	8. No caso em exame, quase a totalidade do débito apurado decorreu da falta de apresentação das notas fiscais de aquisição dos produtos junto aos fornecedores. Essa obrigação não se trata de mera falha formal, mas de requisito essencial para a demonstração do nexo necessário entre a compra dos medicamentos pela farmácia e a respectiva venda aos clientes.
	9. Não havendo nos autos elementos que demonstrem o referido liame causal, a aplicação de valores oriundos do PFPB foi irregular e causou dano ao erário.
	Em face do exposto, voto por que a 1ª Câmara adote como acórdão a minuta que ora submeto ao Colegiado. 
TCU, Sala das Sessões, em 18 de maio de 2021.
JORGE OLIVEIRA 
Relator